臺灣臺北地方法院民事判決　　　　　　 93年度保險字第186號
　　原　　　告　甲○○
　　　　　　　　　　　　　　號.
　　訴訟代理人　楊岱樺律師
　　被　　　告　遠雄人壽保險事業股份有限公司
　　法定代理人　丙○○
　　訴訟代理人　乙○○
上開當事人間請求給付保險金事件，本院於中華民國94年5月31
日言詞辯論終結，判決如下：
    主      文
原告之訴及假執行之聲請均駁回。
訴訟費用由原告負擔。
　　事實及理由
一、原告起訴主張：原告之父林正忠於民國89年10月間向被告公
    司投保「蘇黎世人身傷害保險（甲型）」（保單號碼為
    D00000000號），約定保險金額新台幣（下同）500萬元，並
    於90年10月5日續約（保單號碼為D00000000號），約定保險
    金額1,000萬元，受益人均為原告甲○○，嗣被保險人林正
    忠於91年12月11日於自宅因不慎跌倒致呼吸衰竭死亡，隔日
    經台灣台北地方法院檢察署檢察官偕同法醫相驗後開立之死
    亡證明書載明：「發現死亡時間為91年12月11日下午23時0
    分」，直接引起死亡之原因為「呼吸衰竭」，上述死因之「
    先行原因」則為空白，是被保險人林正忠顯非因疾病引起之
    呼吸衰竭導致死亡結果，被告公司以92年蘇壽申字第920515
    號函覆原告稱：「『呼吸衰竭』係死亡機轉，而非死亡方式
    ，所以此份相驗屍體證明書無法確認『真正死因』…被保險
    人係自一般床鋪高度位置，位移至地面，而其身體所呈現之
    情況為正片朝下，左手骨折、雙腳多處擦傷。」等語可知，
    被告判定被保險人林正忠「呼吸衰竭」僅係死亡機轉，非死
    亡方式，故被保險人林正忠係因意外事故身亡，而非因疾病
    。又如因疾病引起「呼吸衰竭」，其死亡時身體應依一般姿
    勢躺臥在床上，絕無可能如被告所稱，身體先「位移」至地
    面，而「正片朝下，左手骨折、雙腳多處擦傷」，又觀諸現
    場照片，被保險人林正忠死亡時身體除左手骨折、雙腳多處
    擦傷外，尚有多處淤青，其褲子陳列於旁，顯見其係穿脫褲
    子時，不慎跌倒，身體正面朝下倒臥於地，造成身體淤青、
    擦傷及骨折等多傷害，又無人協助其就醫，導致呼吸衰竭而
    死亡。再者，縱被保險人林正忠原即有高血壓及心臟病之疾
    病，較一般人不易承受意外所致傷害，惟該等因素被告於核
    保時已有考量，當無於保險事故發生後再持被保險人林正忠
    原有高血壓、心臟病，推卸其給付保險金之責任。至於法醫
    研究所之鑑定意見非全本於台灣台北地方法院檢察署91 年
    度相字第765號林正忠相驗卷資料而為，該鑑定並不足採。
    而原告依保險契約請求被告給付保險金時，被告竟以被保險
    人林正忠係因疾病引起死亡結果拒絕理賠，為此提起本件訴
    訟，依保險契約第5條之約定，請求被告給付保險金及遲延
    利息等情，並聲明：(一)被告應給付原告1,000萬元及自起訴
    狀繕本送達翌日起至清償日止，按週年利率10%計算之利息
    。(二)願供擔保，請准宣告假執行。
二、被告則以：意外傷害或死亡之定義，向有原因說及結果說之
    區別，採結果說者，不論原因是否出於意外，只須結果出於
    意外，即屬意外傷害或意外死亡；如採原因說，必須導致傷
    害或死亡之外界原因係出於意外者，始屬意外傷害，若結果
    出於意外，而原因非出於意外者，仍非意外傷害或死亡。但
    保險契約條款採「結果說」時，契約用語應僅蓋括使用「意
    外傷害或與死亡」，然系爭保險契約明確使用「遭外來突發
    之意外事故」等字句，在解釋上已可確定採「原因說」。又
    所謂「外來而突發之事故」，必須滿足下列二項之要件，一
    為外來的，意即限定引起事故之原因係出於自身以外外在環
    境 (包括他人之行止)之變化，內發疾病所導致之結果則應
    排除在外。二為突發的，意即外在環境之變化係急速的以致
    不可預期或出乎預料之外。準此，原告主張被保險人林正忠
    「跌倒」，在僅造成左手骨折、雙腳多處擦傷，而無傷及頭
    部之情況下，當無造成死亡之可能，又無論何種死亡原因，
    最後均會造成所謂呼吸、心臟、腦部衰竭之結果，故原告所
    稱「呼吸衰竭」僅係死亡表象之一，並非死亡引起之原因，
    本件被保險人即被保險人林正忠在長期有心臟病、高血壓等
    疾病事實下，其主要死亡原因應係由此等疾病造成，其跌倒
    、擦傷、骨折，均係病發後所造成之結果，被告不予理賠自
    有理由等語，資為抗辯。並聲明：(1)、原告之訴及假執行之
    聲請均駁回。(2)、如受不利判決，願供擔保請准免為假執行
    之宣告。
三、經查，本件原告之父林正忠自為要保人（被保險人）於89年
    10 月間向被告公司投保蘇黎世人身傷害保險（甲型），嗣
    於90年10月5日續約（保單號碼為D00000000號），約定保險
    金額為1,000萬元，受益人為原告，嗣被保險人林正忠於91
    年12月11日被發現死於自宅，隔日經台灣台北地方法院檢察
    署檢察官偕同法醫相驗並開立相驗屍體證明書，該證明書死
    亡原因「１、直接引起死亡之原因」欄記載「呼吸衰竭」，
    「２、先行原因欄」則空白未填載等情，為兩造所不爭執，
    且有蘇黎世人身傷害保險要保書、蘇黎世人身傷害保險（甲
    型）契約條款、台灣台北地方法院檢察署相驗屍體證明書在
    卷足憑，堪信為真實。至原告主張被保險人林正忠死亡乃因
    意外事故引起一節，則為被告所否認，且以前揭詞情置辯，
    是本件應審酌者厥為：被保險人林正忠之死亡是否係因遭受
    意外傷害事故所致，原告就此是否已盡舉證之責等項，茲分
    述如下：
（一）按系爭蘇黎世人身傷害保險契約條款第3條「保險範圍」
      約定：「被保險人於本契約有效期間內，因遭受意外傷害
      事故，致其身體蒙受傷害而致重大燒燙傷、殘廢或死亡時
      ，依照本契約的約定給付保險金。前項所稱意外傷害事故
      ，指非由疾病引起之外來突發事故。」，故本件保險契約
      性質上係傷害保險，必須導致傷害、殘廢或死亡之外界原
      因係出於意外，始足當之。原告主張被告應給付死亡保險
      金，依據前開約定及舉證責任分配原則，自應就權利發生
      事實（即被保險人林正忠生前遭遇非由疾病引起之外來突
      發意外事故，並以此意外事故為其死亡原因之事實）負舉
      證之責，合先敘明。
（二）本件原告主張被保險人林正忠因意外事故致死，固以(1)相
      驗屍體證明書，該證明書死亡原因之「1.直接引起死亡之
      原因」欄記載「呼吸衰竭」，「2.先行原因欄」空白，故
      被保險人林正忠顯非因疾病引起之呼吸衰竭導致死亡結果
      。(2)依現場照片所示，被保險人林正忠死亡時身體除左手
      骨折、雙腳多處擦傷外，尚有多處淤青，其褲子陳列於旁
      ，顯見係穿脫褲子時，不慎跌倒，身體正面朝下倒臥於地
      ，造成身體淤青、擦傷及骨折等多傷害，又無人協助其就
      醫，導致呼吸衰竭而死亡為據，惟查：
  １、上開相驗屍體證明書有關死亡原因「2.先行原因」欄空白
      未為填，僅表彰檢驗人員就被保險人林正忠引起之呼吸衰
      竭之原因未為判斷檢驗，無從推認被保險人林正忠非因疾
      病引起呼吸衰竭致死。
  ２、又「…死者（即被保險人林正忠）倒臥地點似非高處落下
      ，死者腐敗情形似較無法逕認為骨頭外露為生前外力所造
      成，且無生前大量流血生活反應跡象證據，故推定較無法
      支持為外傷所造成。右手腕呈骨折狀，應推定為死後變化
      ，較無法逕認為生前骨折。」、「…由屍體相片呈現均為
      死後變化之表徵，縱有四肢之擦挫傷均非致死因，一般情
      形無法致死，故僅可為加重死亡因素；而非死因鏈中之死
      亡原因，而無法成為死亡原因之一部分。」等情，業經法
      務部法醫研究所鑑定無訛，有該所法醫文書審查鑑定書附
      卷第82-86頁可稽，是原告主張被保險人林正忠係穿脫褲
      子時跌倒，造成傷害，致呼吸衰竭而死云云，自難遽信為
      真實。而其主張被保險人林正忠跌倒，造成身體淤青、擦
      傷及骨折等傷害云云，縱屬實情，然該等傷害並非死因鍵
      中之死亡原因，已如前述，則原告主張被保險人林正忠因
      此致生死亡結果，亦無可取。
  ３、至原告另雖以法醫研究所妄自揣測被保險人林正忠屍體
      有被拉直或搬動之情形；被保險人林正忠有可能於穿脫
      褲子時，碰撞傢俱致重心不穩而摔倒，驟以右手支撐而骨
      折，鑑定人以右手腕呈骨折狀為死後變化，與常理不符，
      且依被保險人林正忠死亡之狀況觀之，應有外力介入始
      可能造成如此嚴重之傷害狀，單純之心臟病發不致有此嚴
      重之傷害狀，法醫研究所就「雙手指甲床青紫」是否因
      被保險人跌倒，意圖以手支撐，致腕部骨折裂傷、手指甲
      床青紫一項，未加說明云云，主張法醫研究所鑑定不足採
      信，惟查：
  (1)、法醫研究所係依現場相片顯示死者手腳「部份皮膚血色痕
      於膝膕區，手腳包括左、右手腕及左足趾區均有死後皮膚
      皮革化及搬動之死後撕裂痕 (無生命反應狀)」判認被保
      險人林正忠屍體有被拉直或搬動之情形，原告主張該所妄
      自揣測，應屬誤會。
  (2)、至被保險人林正忠「右手腕呈骨折」一節，經法醫研究所
      參酌現場照片依死者腐敗情形及無生前大量流血生活反應
      跡象之證據，認骨頭外露無法認係生前外力所造成，無法
      支持為外傷所造成，右手腕呈骨折狀，應推定為死後變化
      ，原告空言鑑定意見與常情相違，尚難憑採。
  (3)、又本件被保險人林正忠死亡，法醫研究所審鑑後認「…相
      片顯示死者俯趴在地板上，面朝下，右腳尚著紅色拖鞋，
      身著白色內衣、短內褲，頭部面部外、左大腿上外側及右
      肢下處均有黑色死後之腐敗血漬浸流，左腿彎曲、右腿伸
      直，仍可見有死後稍被拉直造成部份皮膚血色痕於膝膕區，
      手腳包括左、右手腕及左足趾區均有死後皮膚皮革化及搬
      動之死後撕裂痕 (無生命反應狀)，四肢腳踝及頸部有死
      後腐敗血漬及蛆蟲爬行 (一期狀)，以上均支持為臥趴姿
      勢及主要著力於右側上肢 (前臂)、下肢而有較嚴重之腐
      敗泛黑血漬殘留及部分頭頸及左上肢前側。以上較支持為
      單純死後第一現場之腐敗泛黑血漬反應，而無外力受傷造
      成流血或外傷之現場形態跡證。左手臂內轉較嚴重，較支
      持為單一次倒地且似無掙扎或翻身之姿勢。」各情，業經
      法醫研究所於鑑定書第3頁記載綦詳，是原告空言應有外
      力介入始可能造成如此嚴重之傷害狀云云，亦嫌乏據。
  (4)、而查，本件被保險人林正忠右手腕呈骨折、右上肢腐敗腫
      脹、左手腕呈一裂傷痕，腐敗狀、兩膝呈擦挫傷、雙手指
      甲床青紫由屍體相片呈現均為死後變化之表徵，非死因鏈
      中之死亡原因，無法判認為意外死亡一節，業據務部法醫
      研究所鑑定屬實，並於上開鑑定書記載：「由死者病歷顯
      示有高血壓、心臟病，原發性高血壓且似可推定有心臟衰
      竭引起下肢水腫及心肺衰竭之症狀等，較支持為心臟衰竭
      之疾病所致。死者倒地於自家為日常生活起居之處所，而
      倒地之姿勢似為猝死跌倒之結果，故可推定心臟疾病為死
      亡之導因，即原死因，故死者最後死因可為心臟衰竭合併
      臥趴姿勢所造成姿勢性窒息 (呼吸衰竭)之結果…死亡方
      式…無法研判為意外，而似應推定為「自然死亡」。」、
      「由屍體相片呈現均為死後變化之表徵，縱有四肢之擦挫
      傷均非致死因一般情形無法致死，故僅可為加重死亡因素
      ；而非死因鏈中之死亡原因，而無法成為死亡原因之一部
      分」等語綦詳（鑑定書第4頁參照），是該所既認被保險
      人林正忠右手腕呈骨折、右上肢腐敗腫脹、左手腕呈一裂
      傷痕，腐敗狀、兩膝呈擦挫傷、雙手指甲床青紫由屍體相
      片呈現均為死後變化之表徵，自無被保險人因跌倒，意圖
      以手支撐致腕部骨折、手指甲床青紫之可言，原告以該所
      未就被保險人是否因跌倒，意圖以手支撐，致腕部骨折裂
      傷及手指甲床青紫一項予以說明，指摘前揭鑑定書不可採
      ，即無足取。
四、綜上所述，本件原告未能證明被保險人林正忠遭遇非由疾病
    引起之外來突發意外事故致死，從而，其依保險契約之法律
    關係訴請被告給付保險金1,000萬元及自起訴狀繕本送達翌
    日起至清償日止，按週年利率10%計算之利息，即屬無據，
    應與其假執行之聲請併予駁回。
五、本件因事證已臻明確，兩造其餘攻擊、防禦方法及所為之立
    證，經核與判決之結果不生影響，無庸逐一論述，併予敘明
    。
六、結論：原告之訴為無理由，依民事訴訟法第78條之規定，判
    決如主文。
中　　華　　民　　國　　94　　年　　7 　　月　　5 　　日
                        民事第四庭  法  官  周玫芳
以上正本係照原本作成。
如對本判決上訴，須於判決送達後二十日之不變期間內，向本院
提出上訴狀。
中　　華　　民　　國　　94　　年　　7 　　月　　5 　　日
                                    書記官  郭麗琴
